【裁判字號】    98,家抗,66
【裁判日期】    980914
【裁判案由】    指定遺產管理人
【裁判全文】
臺灣臺南地方法院民事裁定              98年度家抗字第66號
抗  告  人  財政部國有財產局臺灣南區辦事處臺南分處
法定代理人  甲○○
相  對  人  高雄市稅捐稽徵處
法定代理人  乙○○
上列抗告人因與相對人間就被繼承人黃進丁指定遺產管理人事件
，對於中華民國98年7月31日本院98年度財管字第66號裁定提起
抗告，本院裁定如下：
    主      文
抗告駁回。
抗告程序費用新臺幣壹仟元由抗告人負擔。
    理      由
一、按先順序繼承人均拋棄其繼承權時，由次順序之繼承人繼承
    。其次順序繼承人有無不明或第4順序之繼承人均拋棄其繼
    承權者，準用關於無人承認繼承之規定。又繼承開始時，繼
    承人之有無不明者，由親屬會議於1個月內選定遺產管理人
    ，並將繼承開始及選定遺產管理人之事由，向法院報明。第
    1178條所定之期限屆滿，無繼承人承認繼承時，其遺產於清
    償債權，並交付遺贈物後，如有賸餘，歸屬國庫。繼承人有
    無不明而不能依民法第1177條選定遺產管理人時，得由利害
    關係人聲請法院選任之。民法第1176條第6項、第1177條、
    第1185條、第1178條第2項分別定有明文。
二、本件相對人（即原審聲請人）於原審法院聲請意旨略以：被
    繼承人黃進丁（男，民國○○年○月○○日生，身分證統一編號
    ：Ｚ000000000號，生前最後住所：臺南市○○區○○里○鄰
    ○○路148巷1號）於95年11月18日死亡，其法定繼承人均已
    依法拋棄繼承，致被繼承人黃進丁之遺產無人繼承，且親屬
    會議亦未於繼承開始後一個月內選定遺產管理人。查被繼承
    人黃進丁生前滯欠稅捐計新臺幣（下同）16,431元，相對人
    係地方稅捐機關，為處理被繼承人黃進丁之相關稅捐事宜，
    爰基於利害關係人之身分，依法聲請選任被繼承人黃進丁之
    遺產管理人等語。
三、原審法院裁定以：相對人主張之上開事實，業據提出戶政連
    線除戶資料1件、全國財產總歸戶財產查詢清單1件、欠稅總
    歸戶查詢清形表1件、戶政連線戶籍資料5件、財政部財稅資
    料中心家庭成員（三親等）資料查詢清單1件、本院98年6月
    5日南院龍家家95年度繼字第2348號函影本1件為證，且經本
    院依職權調取本院95年度繼字第2348號、96年度繼字第10號
    拋棄繼承事件卷宗核閱綦詳，是相對人主張之事實堪信為真
    實。又查被繼承人黃進丁之法定繼承人均已拋棄繼承權經本
    院准予備查在案，又未準用民法第1177條之規定選定遺產管
    理人，而被繼承人黃進丁滯欠稅捐尚未清償，故相對人以利
    害關係人之身分聲請選任被繼承人黃進丁之遺產管理人，核
    與上開規定並無不合，應予准許。按公示催告期限屆滿，無
    繼承人承認繼承時，其遺產於清償債權，並交付遺贈物後，
    如有剩餘，歸屬國庫；又按非公用國有財產以財政部國有財
    產局為管理機關，民法第1185條、國有財產法第12條分別定
    有明文。查本件被繼承人黃進丁之法定繼承人皆已依法拋棄
    繼承權經本院准予備查，復未準用民法第1177條之規定選定
    遺產管理人，且經本院函詢被繼承人黃進丁之原繼承人即被
    繼承人之配偶及姊妹，渠等均無擔任被繼承人黃進丁之遺產
    管理人之意願，足徵被繼承人黃進丁之原繼承人對被繼承人
    黃進丁遺產之處置已漠不關心；又查被繼承人黃進丁所遺留
    之財產，倘無人承認繼承時，將於清償債權，交付遺贈物後
    ，歸屬國庫。從而，依前揭規定，本院認選任財政部國有財
    產局臺灣南區辦事處臺南分處為被繼承人黃進丁之遺產管理
    人為適當。
四、抗告意旨略以：
（一）查本院98年度財管字第66號民事裁定，據相對人高雄市稅
      捐稽徵處因被繼承人黃進丁（男，40年4月18日生，身分
      證統一編號：Ｚ000000000號，生前最後住所：臺南市○○
      區○○里○鄰○○路148巷1號）於95年11月18日亡故，惟
      黃進丁去世後，其合法繼承人全體均已於法定期間內向法
      院聲明拋棄繼承並經准予備查在案；致以無繼承人情況且
      因相對人為處理被繼承人黃進丁之相關稅捐事宜，因而，
      聲請選任抗告人為其之遺產管理人。按以被繼承人黃進丁
      滯欠之稅捐，尚遺留有財產以供相對人聲請強制執行，但
      其之繼承人卻全體拋棄繼承權，明顯應係被繼承人黃進丁
      有遺債大於遺產之情形。
（二）按司法院74年10月15日（74）院台廳一字第05786號函示
      「嗣後各地方法院受理有關無人承認繼承遺產管理事件時
      ，……因此類拋棄繼承事件，多屬遺債大於遺產，形同破
      產，儘量避免選任國有財產局為遺產管理人。……」，查
      無人承認繼承遺產之選任國有財產局為遺產管理人，原係
      基於被繼承人之遺產於完成債權及債務之清償後，若有剩
      餘應歸屬國庫之考量性，又有關破產事件，法院大抵選任
      律師或其他社會公正人士擔任破產管理人，本案既繼承人
      均已拋棄繼承極可能屬於遺債大於遺產，此類遺債大於遺
      產案件，大多已無多餘財產可歸屬國有，其遺產管理人之
      主要職責僅為配合債權人及法院之查封、拍賣程序，以完
      成被繼承人債務之清償，則類此案件，並非得由專司管理
      國家財產之相關機關擔任遺產管理人，亦可選任律師或民
      間公正人士等擔任遺產管理人，依上開司法院函示應儘量
      避免選任國有財產局為遺產管理人，原裁定之選任實有不
      當；另縱其繼承人拋棄繼承並非不可擔任遺產管理人，且
      法亦無明文禁止，況繼承人對被繼承人生前之債權債務關
      係，以及印鑑、重要證件、產權文件等應較清楚或仍保管
      中，雖相對人與被繼承人黃進丁之稅捐處理事宜，與繼承
      人並無任何關聯性存在，但就適任與否加以考量，其最近
      親屬亦為最佳人選。況遺產管理人不僅就被繼承人滯欠之
      稅捐外，尚就被繼承人是否另有其他債權債務關係，均需
      全面予以了解，則以抗告人僅係為國有財產之管理機關，
      於被繼承人之遺債大於遺產之際，選任抗告人為遺產管理
      人，則抗告人恐力有未逮。
（三）又抗告人係國有財產之管理機關，若被繼承人無任何剩餘
      遺產得以歸屬國庫，則選任抗告人為遺產管理人對國庫並
      無任何實益。審究本案，既有遺債大於遺產之虞，若選任
      抗告人為遺產管理人，則抗告人仍須善盡管理人責任為其
      管理遺產、處理債務等問題，期間所耗費之人力、時間實
      難以金錢衡量；且管理期間所需之花費亦由國庫代為墊付
      ，而若結果落得其遺產不足以清償，不僅國庫利益受損，
      更有甚者，導致利用全民資源負擔個人私務之支出，無異
      使公器淪為私用，實不符社會公平原則。
（四）再者，臺灣嘉義地方法院亦認為「... 次查，遺產管理人
      之職務在於編製遺產清冊、為保存遺產必要之處置、清償
      債權或交付遺贈物及遺產之移交等事務，當須對被繼承人
      簡美珠之遺產及遺債事務有相當瞭解，而財政部國有財產
      局臺灣南區辦事處嘉義分處既為公務機關，對於被繼承人
      簡美珠之遺產及負債狀況所知應屬有限。此外，財政部國
      有財產局臺灣南區辦事處嘉義分處為公務機關，依國有財
      產法之規定綜理國有財產事務，執行事務所需預算為全國
      人民納稅所得，若顯無遺產可歸屬國庫，自不宜選任財政
      部國有財產局臺灣南區辦事處嘉義分處為遺產管理人，以
      避免其代管私人遺產之管理費用無法由被繼承人簡美珠之
      遺產歸墊，導致利用全民資源負擔個人私務之支出，實不
      符社會公平原則，故本件情況，財政部國有財產局臺灣南
      區辦事處嘉義分處尚不適宜擔任被繼承人簡美珠之遺產管
      理人。」等語。
五、經查：
（一）本件相對人主張之前開事實，業據其提出戶政連線除戶資
      料1件、全國財產總歸戶財產查詢清單1件、欠稅總歸戶查
      詢清形表1件、戶政連線戶籍資料5件、財政部財稅資料中
      心家庭成員（三親等）資料查詢清單1件、本院98年6月5
      日南院龍家家95年度繼字第2348號函影本1件附於原審卷
      可稽，復經本院依職權調取95年度繼字第2348號、96年度
      繼字第10號拋棄繼承卷宗核閱綦詳，堪信為真實。查被繼
      承人之繼承人均已聲明拋棄繼承權，又未準用民法第1177
      條規定選定遺產管理人，而相對人基於對於被繼承人之稅
      捐債權，而以利害關係人身分聲請指定被繼承人之遺產管
      理人，自屬合法，應予准許
（二）司法院前述函示，僅謂儘量避免選任抗告人為遺產管理人
      ，並非謂不得選任其為遺產管理人，無非著眼於國有財產
      之考量，對於法院亦無拘束力。又被繼承人生前之債權債
      務關係，以及重要證件、產權文件，抗告人得依其他方式
      獲悉或取得，另有關之印鑑，抗告人亦得依舉證責任分配
      方式辨識其真偽，於其管理遺產上並無困難，而上開文件
      資料其親屬未必最為知悉。且被繼承人之全體繼承人拋棄
      繼承，已無利害關係，如選定其等擔任遺產管理人，難期
      其將來執行職務能克盡職守，公正客觀，以善盡管理人之
      職務，為期公正，實不宜選任彼等為遺產管理人。抗告意
      旨主張：「按司法院74年10月15日（74）院台廳一字第05
      786號函示『嗣後各地方法院受理有關無人承認繼承遺產
      管理事件時，…因此類拋棄繼承事件，多屬遺債大於遺產
      ，形同破產，儘量避免選任國有財產局為遺產管理人。…
      』」、「另縱其繼承人拋棄繼承並非不可擔任遺產管理人
      ，且法亦無明文禁止，況繼承人對被繼承人生前之債權債
      務關係，以及印鑑、重要證件、產權文件等應較清楚或仍
      保管中，雖相對人與被繼承人黃進丁之稅捐處理事宜，與
      繼承人並無任何關聯性存在，但就適任與否加以考量，其
      最近親屬亦為最佳人選。況遺產管理人不僅就被繼承人滯
      欠之稅捐外，尚就被繼承人是否另有其他債權債務關係，
      均需全面予以了解，則以抗告人僅係為國有財產之管理機
      關…，選任抗告人為遺產管理人，則抗告人恐力有未逮。
      」、「臺灣嘉義地方法院亦認為『... 次查，遺產管理人
      之職務在於編製遺產清冊、為保存遺產必要之處置、清償
      債權或交付遺贈物及遺產之移交等事務，當須對被繼承人
      簡美珠之遺產及遺債事務有相當瞭解，而財政部國有財產
      局臺灣南區辦事處嘉義分處既為公務機關，對於被繼承人
      簡美珠之遺產及負債狀況所知應屬有限…。』」云云，自
      無可取。
（三）被繼承人之遺產，於遺產管理人完成清償債權並交付遺贈
      物等清算程序前，是否有賸餘，無從知悉。而依上述說明
      ，各順序之繼承人均拋棄繼承者，其剩餘財產歸屬國庫，
      而抗告人為國庫之綜理機關，為國有財產法第9條第2項所
      明定，其備有財產管理之專才，雖其經費支出屬國家資源
      ，但保護無人繼承財產之債權人之權利，亦屬政府之義務
      。於遺產管理人指定之實際運作，仍認選任國有財產局為
      遺產管理人較為妥適。抗告意旨以：「按以被繼承人黃進
      丁滯欠之稅捐，尚遺留有財產以供相對人聲請強制執行，
      但其之繼承人卻全體拋棄繼承權，明顯應係被繼承人黃進
      丁有遺債大於遺產之情形。」、「查無人承認繼承遺產之
      選任國有財產局為遺產管理人，原係基於被繼承人之遺產
      於完成債權及債務之清償後，若有剩餘應歸屬國庫之考量
      性，又有關破產事件，法院大抵選任律師或其他社會公正
      人士擔任破產管理人，本案既繼承人均已拋棄繼承極可能
      屬於遺債大於遺產，此類遺債大於遺產案件，大多已無多
      餘財產可歸屬國有，其遺產管理人之主要職責僅為配合債
      權人及法院之查封、拍賣程序，以完成被繼承人債務之清
      償，則類此案件，並非得由專司管理國家財產之相關機關
      擔任遺產管理人，亦可選任律師或民間公正人士等擔任遺
      產管理人…。」、「又抗告人係國有財產之管理機關，若
      被繼承人無任何剩餘遺產得以歸屬國庫，則選任抗告人為
      遺產管理人對國庫並無任何實益。審究本案，既有遺債大
      於遺產之虞，若選任抗告人為遺產管理人，則抗告人仍須
      善盡管理人責任為其管理遺產、處理債務等問題，期間所
      耗費之人力、時間實難以金錢衡量；且管理期間所需之花
      費亦由國庫代為墊付，而若結果落得其遺產不足以清償，
      不僅國庫利益受損，更有甚者，導致利用全民資源負擔個
      人私務之支出，無異使公器淪為私用，實不符社會公平原
      則。」、「臺灣嘉義地方法院亦認為『…此外，財政部國
      有財產局臺灣南區辦事處嘉義分處為公務機關，依國有財
      產法之規定綜理國有財產事務，執行事務所需預算為全國
      人民納稅所得，若顯無遺產可歸屬國庫，自不宜選任財政
      部國有財產局臺灣南區辦事處嘉義分處為遺產管理人，以
      避免其代管私人遺產之管理費用無法由被繼承人簡美珠之
      遺產歸墊，導致利用全民資源負擔個人私務之支出，實不
      符社會公平原則，故本件情況，財政部國有財產局臺灣南
      區辦事處嘉義分處尚不適宜擔任被繼承人簡美珠之遺產管
      理人。』」云云，亦無可採。
（四）綜上所述，原審法院據此指定抗告人為被繼承人之遺產管
      理人，經核並無不合，抗告意旨復未述明原裁定選任其為
      被繼承人之遺產管理人有何違法或其他不當之處，其提起
      抗告，聲明廢棄原裁定，非有理由。
六、據上論結，本件抗告為無理由，爰依非訟事件法第21條第2
    項、第24條第1項、第46條，民事訴訟法第495條之1第1項、
    第449條第1項、第95條、第78條，裁定如主文。
中    華    民    國    98    年    9     月    14    日
                    家事法庭    審判長法  官  李杭倫
                                      法  官  林富郎
                                      法  官  楊佳祥
上為正本係照原本作成。
抗告人如不服本裁定，僅得於收受本裁定正本送達後10日內以適
用法規顯有錯誤為理由，向本院提出再抗告狀（須附繕本1份及
繳納再抗告裁判費新台幣1000元），經本院許可後始可再抗告於
臺灣高等法院臺南分院。
中    華    民    國    98    年    9     月    14    日
                                      書記官   葉芳如


司法院資訊處製作；財團法人民間司法改革基金會備份。
